臺灣高等法院花蓮分院民事判決　九十四年度上易字第二五號
　　　上　訴　人　乙○○
　　　訴訟代理人　張政衡律師
　　　被　上訴人　台東縣台東地區農會
　　　法定代理人　甲○○
　　　訴訟代理人　吳漢成律師
右當事人間請求損害賠償事件，上訴人對於中華民國九十四年一月二十一日臺灣臺東
地方法院九十三年度訴字第一四九號第一審判決提起上訴，本院於民國九十四年六月
十五日言詞辯論終結，判決如左：
    主      文
上訴駁回。
第二審訴訟費用由上訴人負擔。
    事實及理由
一、本件上訴人在原審起訴主張：原審另一被告陳瑞常（已判決確定）於民國（下同
    ）八十八年五月二十七日，向被上訴人台東縣台東地區農會借款新臺幣（下同）
    一百萬元，並簽立借據一紙，竟未經上訴人之同意或授權，偽以上訴人之名義在
    上開借據上簽立上訴人為連帶保證人；並以上訴人委託保管之印章，盜蓋於連帶
    保證人欄上，交付與被上訴人台東縣台東地區農會。嗣因陳瑞常不按期繳息，致
    被上訴人台東縣台東地區農會向上訴人催收，並向法院聲請假扣押上訴人所有之
    房地；上訴人深恐住屋被拍賣，不得已以房屋向花旗銀行分期借款一百萬元，以
    清償陳瑞常上開借款本息。再由陳瑞常書立借款證明書，載明由陳瑞常向上訴人
    借款一百萬元，上訴人負責清償其台東縣台東地區農會之借款及利息。因被上訴
    人台東縣台東地區農會放款時，未詳實核對保證人身分遽行放款，致上訴人無償
    代為清償陳瑞常一百萬元借款，爰依民法第一百七十九條、第一百八十一條不當
    得利規定，請求被上訴人台東縣台東地區農會返還一百萬元；又陳瑞常拒絕歸還
    代償之債務，依民法第七百四十九條之規定，請求陳瑞常給付前開金額等情，並
    聲明求為判決：（一）被告（即被上訴人及陳瑞常）應連帶給付原告（即上訴人
    ）一百萬元，及自起訴狀繕本送達最後被告翌日（即九十三年十月十二日）起至
    清償日止按年息百分之五計算之利息。（二）原告（即上訴人）願供擔保，請准
    宣告假執行。原判決就上訴人對陳瑞常部分判決上訴人勝訴，惟駁回其對被上訴
    人部分之訴及假執行之聲請；上訴人就其敗訴部分提起上訴，另稱：上訴人之弟
    范遠河向被上訴人借款三百萬元，由上訴人擔任保證人，范遠河清償其中二百萬
    元債務，竟遭被上訴人移充清償陳瑞常之債務；被上訴人聲請查封上訴人之房屋
    ，上訴人誤以為係因范遠河之債務未清償所致，乃向花旗銀行貸款一百萬元欲清
    償范遠河之債務，竟又遭被上訴人移充清償陳瑞常之債務。上訴人所簽之授信約
    定書，是為擔任范遠河借款之保證人；被上訴人竟將之移充為陳瑞常之借款，由
    上訴人擔任保證人。上訴人要求被上訴人更正被拒，不得已始書立陳瑞常借款證
    明書，原判決誤認上訴人明知無債清償，自有未洽等語。並在本院聲明：（一）
    原判決關於原告其餘之訴駁回部分廢棄。（二）被上訴人應返還上訴人一百萬元
    ，及自八十九年十二月二十二日起至返還日止按年息百分之五計算利息。
二、被上訴人則以：陳瑞常向被上訴人借款，於八十七年五月十二日原借款期限屆滿
    ，另行展期換單，已邀上訴人充任連帶保證人；八十八年五月十一日再換單，上
    訴人亦為連帶保證人。且上訴人嗣後邀集陳瑞常至黃秀真律師處書立借款證明書
    ，縱認本件上訴人未充任連帶保證人，而係陳瑞常所偽簽，上訴人清償一百萬元
    係本於其與陳瑞常間之契約，被上訴人受清償並無不當得利等語資為抗辯。並在
    本院聲明：上訴駁回。
三、本件被上訴人之原法定代理人田石雄已於九十三年三月九日變更為甲○○，有台
    東地區農會函附卷可稽，甲○○聲明承受訴訟，核無不合，先行敘明。
四、得心證之理由：
（一）按「無法律上之原因而受利益，致他人受損害者，應返還其利益。雖有法律上
      之原因，而其後已不存在者，亦同」；民法第一百七十九條定有明文。是所謂
      不當得利之成立要件，須無法律上之原因而受利益，致他人受損害，且所受利
      益與損害間須有因果關係，始克當之。
（二）本件上訴人在原審主張：陳瑞常於八十八年五月二十七日，向被上訴人借款一
      百萬元，未經上訴人之同意或授權，在借據上偽簽上訴人為連帶保證人，並以
      上訴人委託其保管之印章，盜蓋於連帶保證人欄上；嗣因陳瑞常不按期繳納本
      息，致被上訴人向上訴人催收，併向法院聲請假扣押上訴人所有住屋；上訴人
      乃委託其弟於八十九年十二月二十二日與陳瑞常至黃秀真律師處書立借款證明
      書，載明由陳瑞常向上訴人借款一百萬元，而由上訴人負責清償陳瑞常向被上
      訴人之借款及利息；上訴人業已於八十九年十二月二十二日代為清償陳瑞常上
      開借款本息，並經原法院刑事庭認陳瑞常未經上訴人之同意或授權，偽以上訴
      人之名義在借款申請書及借據上簽立上訴人為連帶保證人，以上訴人委託保管
      之印章，盜蓋於連帶保證人欄上，交付與被上訴人行使，而以陳瑞常行使偽造
      私文書為由，判處有期徒刑三月等事實。為兩造所不爭執，並有借款申請書、
      借據、借款證明書、臺東縣臺東地區農會收入傳票等件在卷可稽，復經原審調
      取該院九十三年度東簡第二一四號偽造文書全案卷宗核閱屬實，自堪信為真實
      。
（三）本件上訴人就陳瑞常向被上訴人借款一百萬元之本金及利息，曾委託其弟於八
      十九年十二月二十二日，與陳瑞常至黃秀真律師處書立借款證明書，載明因陳
      瑞常無力償付貸款利息，由陳瑞常向上訴人借款一百萬元，而由上訴人負責清
      償陳瑞常向被上訴人之借款及利息等情，已如前述；復有上訴人提出之借款證
      明書在卷可稽（見原審卷第八頁）。另上訴人並於同日向被上訴人清償陳瑞常
      上開借款本息，亦有卷附之臺東縣臺東地區農會收入傳票為憑（見原審卷第六
      二至六六頁）。是由上開借款證明書所載之日期，與上訴人清償陳瑞常所欠負
      被上訴人上開借款之日期，均為八十九年十二月二十二日；可見上訴人於清償
      上開借款本息時，對該借款非屬自己債務已有所認識，其仍基於上開借款證明
      書，為陳瑞常清償債務，顯然係對陳瑞常上開債務為債務承擔甚明。而上開款
      項亦經被上訴人受領，亦如前述；是被上訴人受領上訴人之給付，非無法律上
      原因至明。故上訴人主張被上訴人未經審核，讓陳瑞常借款，嗣由其償還貸款
      ，受有不當利益云云，要無可採。
（四）嗣上訴人改稱其所清償之一百萬元，是要清償其弟范遠河向被上訴人之借款，
      竟遭被上訴人移充清償陳瑞常之債務云云；不僅與其起訴時主張事實前後不一
      致，復與其自己所提上開「借款證明書」書證之內容意旨不符。況上訴人又無
      其他舉證以證實其此部分主張，是上訴人此部分主張，自不足採信。
（五）綜上所述，上訴人主張依民法第一百七十九條規定，請求被上訴人給付如聲明
      所示之金額及利息，為無理由，不應准許。其假執行之聲請亦失所附麗，應併
      予駁回。原審為上訴人此部分敗訴之判決，及駁回其假執行之聲請，並無不合
      。上訴意旨指摘原判決不當，求予廢棄改判，為無理由，應予駁回。
五、本件事證已臻明確，兩造其餘攻擊防禦方法及舉證，核與前開判決結果無影響，
    爰不一一論述，附此敘明。
據上論結，本件上訴為無理由，應依民事訴訟法第四百四十九條第一項、第七十八條
，判決如主文。
中　　　華　　　民　　　國　　九十四　　年　　　六　　　月　　二十三　　日
　　　　　　　　　　　　　　　　　　審判長法官　吳　鴻　章
                                          法官　黃  永  祥
                                          法官  林  德  盛
右正本係照原本作成。
本件不得上訴。
                                    法院書記官　劉  夢  蕾
中　　　華　　　民　　　國　　九十四　　年　　　六　　　月　　二十三　　日
